【裁判字號】    91,簡上,191
【裁判日期】    920801
【裁判案由】    給付會款
【裁判全文】
臺灣臺中地方法院民事判決  九十一年度簡上字第一九一號
    上  訴  人  丙○○
    被  上訴人  甲○○
    訴訟代理人  乙○○
右當事人間請求給付會款事件，上訴人對於中華民國九十一年四月一日本院台中簡易
庭九十一年度中簡字第三九四號第一審判決提起上訴，本院判決如左：
    主      文
原判決廢棄。
被上訴人應給付上訴人新台幣貳拾萬元及自民國九十一年二月七日起至清償日止，按
週年利率百分之五計算之利息。
第一、二審訴訟費用由被上訴人負擔。
    事      實
甲、上訴人方面：
  一、聲明：如主文所示。
  二、陳述：除與原審判決書所載相同者茲予引用外，補稱：
    (一)上訴人於原審並未自承係由被上訴人之母林賴素花以被上訴人名義參加由訴外
      人郭滄朋於民國（下同）八十二年十二月五日所招集、每會新台幣（下同）五
      萬元之互助會（下稱系爭互助會），原審判決謂上訴人自承係被上訴人之母林
      賴素花以被上訴人名義參加系爭互助會，已有誤認。按系爭互助會確係由被上
      訴人所參加，取得會款、標會均由被上訴人出面，得標後並由被上訴人簽發本
      票，業經證人鍾玉湫、吳茂昇、胡清風等人到庭證述甚明，被上訴人如未參加
      系爭互助會，則不需要簽發本票交付上訴人等會員，可證被上訴人確有參加系
      爭合會而為會員，而互助會得標之會員既將後段未給付之會款開具本票，交付
      未得標之會員作為保證付款之用，則會員與會員間應有債權債務關係存在。
    (二)縱認合會會員間並無債權債務之關係存在，然系爭互助會會首即訴外人郭滄朋
      業已將系爭會款債權讓與上訴人，上訴人自得請求被上訴人給付系爭會款。
    (三)上訴人前自訴被上訴人及其母林賴素花詐欺案件，係就會首為李進仲部分提起
      自訴，與系爭會款所屬互助會之會首係郭滄朋，乃屬二不同之互助會。
  三、證據：除援用原審之立證方法外，另提出債權讓與證書、國民身分證影本、印
      鑑證明各乙件為證，並聲請訊問證人郭滄朋、柯德性、胡清風、鍾玉湫、吳茂
      昇（即吳茂楚）。
乙、被上訴人方面：
  一、聲明：上訴駁回。
  二、陳述：除與原審判決書所載相同者茲予引用外，補稱：
    (一)被上訴人並未參加系爭互助會，系爭互助會係被上訴人之母林賴素花以被上訴
      人名義參加，真正之會員應為被上訴人之母林賴素花。況縱認被上訴人為系爭
      互助會之會員，然合會係會員與會首間締結契約，如無特約，會員間並無債權
      債務關係，本件依上訴人所提出之會單所示，會首係訴外人郭滄朋，並非上訴
      人，而系爭合會會單之生效日期為八十二年十二月五日，在八十九年新增債編
      合會規定施行之前，亦無修正後民法合會規定之適用，上訴人自不得以會員身
      分請求被上訴人給付會款。
    (二)上訴人另謂系爭會款，係因被上訴人參加訴外人郭滄朋為會首之系爭互助會所
      積欠，訴外人郭滄朋業已將系爭會款債權讓與上訴人等語。惟被上訴人並未參
      加訴外人郭滄朋為會首之系爭互助會，被上訴人與郭滄朋間亦無任何債務關係
      ，若被上訴人曾參與訴外人郭滄朋所招集之系爭互助會並積欠會款，訴外人郭
      滄朋必向被上訴人為請求，絕無拖延至今方由上訴人提出債權讓與之文件為請
      求之理，上訴人所述顯然與常情有違，應非事實。
    (三)上訴人前因被上訴人之母林賴素花積欠會款，而提出刑事詐欺之自訴（本院八
      十三年度自字第一○三四號），依該刑事判決附表所示，「郭滄朋」係會員，
      並非會首，該刑事判決亦未另行認定被上訴人曾參加以郭滄朋為會首之互助會
      ，足見上訴人主張被上訴人有積欠郭滄朋系爭會款，並非事實。
  三、證據：除援用原審之立證方法，另提出自訴狀影本、本院八十三年度自字第一
      ○三四號刑事判決各乙件為證。
丙、本院依職權調閱本院八十三年度自字第一○三四號刑事案卷全卷。
    理      由
一、上訴人主張：被上訴人於八十二年間參加訴外人郭滄朋所招集之系爭互助會，積
    欠會款二十萬元，被上訴人並曾簽發面額各五萬元之本票四紙（共計二十萬元）
    交付上訴人，而系爭會款債權業經會首即訴外人郭滄朋讓與上訴人，故依合會及
    債權讓與之法律關係，訴請被上訴人給付會款二十萬元及自起訴狀繕本送達翌日
    （即九十一年二月七日）起至清償日止，按週年利率百分之五計算之遲延利息等
    語。
二、被上訴人則以：系爭合會係由被上訴人之母林賴素花以被上訴人之名義所參加，
    被上訴人並不知情，被上訴人之母林賴素花簽發本票交付上訴人之前，雖有告知
    被上訴人要簽發本票，但並未說明用途，故系爭互助會之真正會員係被上訴人之
    母林賴素花，與被上訴人無關，被上訴人既非會員，自不負給付系爭會款之義務
    ，且系爭會款債權之請求權亦已罹於三年時效而消滅等語。
三、上訴人主張訴外人郭滄朋於八十二年十二月五日曾招集每會五萬元之系爭互助會
    ，及上訴人執有以被上訴人為發票人、發票日為八十三年四月十日、面額各五萬
    元之本票四紙（合計共二十萬元）之事實，均為被上訴人所不爭執，且有上訴人
    提出之互助會會單、本院九十年度中簡字第二四四○號判決附於原審卷可稽（見
    原審卷第三十三頁、第八頁），堪信上訴人之上開主張為真正。
四、至上訴人主張被上訴人亦為系爭互助會之會員乙節，則為被上訴人所否認，並抗
    辯系爭互助會係被上訴人之母林賴素花以被上訴人之名義所參加，與被上訴人無
    關等語。是本件兩造爭執之焦點厥為被上訴人有無參加系爭互助會。經查：
  (一)上訴人於提起本件訴訟之起訴狀中載明：「竊相對人甲○○與其母親林賴素花曾
    于民國八十三年間以甲○○名義參與互助會所積欠之會款．．．」（見原審卷第
    六頁）等語，於原審歷次言詞辯論期日中則先後陳明：「參加本件合會之人是被
    告甲○○不是林賴素花，林賴素花的是九十二萬元的合會，甲○○的是一百萬元
    之會。」、「被告（即被上訴人）所參加之互助會，會首是郭滄朋．．．」（見
    原審卷第十六頁、第三十一頁）等語，由上訴人之上揭書狀記載及於言詞辯論期
    日之陳述觀之，上訴人均主張被上訴人有參加系爭互助會，並未自認系爭互助會
    係由林賴素花以被上訴人名義所參加，原審判決認上訴人已自認系爭互助會係由
    被上訴人之母林賴素花以被上訴人之名義所參加，容屬誤會，合先敘明。
  (二)系爭互助會會首即訴外人郭滄朋雖因傳、拘無著，致本院無從就其招集互助會之
    經過及投、開標並收、付會款之過程直接訊問，然被上訴人確曾於系爭互助會召
    開前，參與會首與會員間之聚餐，且被上訴人並曾前往標會會場參加投、開標，
    被上訴人並於系爭互助會第四會時得標，被上訴人並因而簽發本票交付未得標之
    會員等情，業據證人即系爭互助會會員鍾玉湫、吳茂昇（即吳茂楚）、胡清風等
    人於本院調查、審理中結證甚明，雖上開證人就被上訴人前往參加投、開標之確
    實日期無法為詳細明確之陳述，然上開證人就被上訴人有參加系爭互助會召開前
    之聚餐、並有前往系爭互助會標會場所參加投、開標之主要事實，所述均相符合
    ，而依系爭互助會會單所載，系爭互助會之期間為八十二年十二月五日起至八十
    四年八月止，距今已達約十年之久，證人無法就被上訴人參加投、開標之確實日
    期為詳細明確之陳述，乃屬事理之常，尚不足以推翻上開證人證述之真實性；參
    之被上訴人就上訴人所持有以被上訴人為發票人、發票日為八十三年四月十日、
    面額各五萬元之本票四紙（合計共二十萬元）為真正乙節，亦不爭執，並自認本
    票上印章確是被上訴人所有，僅以被上訴人之母林賴素花有告知要簽發本票，但
    未說明是要跟會用的等語為辯，然被上訴人如未參加系爭互助會，以簽發本票事
    態之嚴重，縱係母子骨肉，亦會略加詢問用途，絕無無端將印章交由其母林賴素
    花任意簽發本票之理，被上訴人所辯與常情有違，故本院認上開證人所證述之內
    容，堪予採信。從而，被上訴人確有參加系爭互助會，而因系爭互助會之期間，
    係在八十九年五月五日公佈施行民法債編增訂合會規定之前，依民法債編施行法
    第一條之規定，不適用新增訂合會之規定，仍應認合會性質係會首與會員間締結
    之契約，故被上訴人與訴外人即系爭互助會會首郭滄朋間有合會之契約關係存在
    ，洵堪認定，則上訴人主張依被上訴人與訴外人郭滄朋間合會契約之法律關係，
    被上訴人應負給付會款於系爭互助會會首郭滄朋之義務，自屬有據。
五、再被上訴人另抗辯系爭會款債權之請求權已罹於三年時效而消滅，然依民法第一
    百二十五條之規定，請求權，除法律有時效期間較短之規定者外，因十五年間不
    行使而消滅，而有關互助會會款請求權，既不在同法第一百二十六條、第一百二
    十七條短期消滅時效期間適用範圍之列，亦無其他法律規定應適用短期消滅時效
    期間，自應依民法第一百二十五條之規定，其請求權之消滅時效期間為十五年，
    而系爭會款債權發生迄今約十年，已如前述，並未逾十五年，則被上訴人抗辯系
    爭會款債權已罹於時效而消滅，亦不足採。
六、按債權人得將債權讓與於第三人；又債權之讓與，非經讓與人或受讓人通知債務
    人，對於債務人不生效力。但法律另有規定者，不在此限；受讓人將讓與人所立
    之讓與字據提示於債務人者，與通知有同一之效力。民法第二百九十四條第一項
    、第二百九十七條分別定有明文。查，訴外人即系爭互助會會首郭滄朋業將其對
    被上訴人之系爭會款債權讓與上訴人，有上訴人所提出之債權讓與證書暨郭滄朋
    之國民身分證影本、印鑑證明各乙件為證，互核上開文件及上訴人於原審所提出
    之互助會單上「郭滄朋」之印文均相符合，而按諸國民身分證乃個人隨身之重要
    證件，印鑑證明則非本人無法請領，且通常為辦理重大財產處分使用之重要文件
    ，衡諸常情，均無隨意交付他人之理，上訴人既能同時提出郭滄朋所出具之債權
    讓與證書、郭滄朋之國民身分證影本及印鑑證明正本，堪信上揭債權讓與證書確
    係郭滄朋所出具，而郭滄朋有無將系爭會款債權讓與上訴人，事涉郭滄朋得否向
    被上訴人請求給付系爭會款，直接影響郭滄朋本人之財產權，利害非輕，如無債
    權讓與之事實，郭滄朋當不可能出具系爭會款債權讓與之證明予上訴人，足見上
    訴人主張訴外人郭滄朋已將系爭會款債權讓與上訴人，亦堪採信，而系爭會款債
    權讓與證書既經上訴人於本件訴訟中提出，並經本院當庭提示，自屬已將債權讓
    與字據提示於為債務人之被上訴人，依上開規定，上訴人基於系爭會款債權受讓
    人之地位，自得請求被上訴人給付系爭會款。從而，上訴人依合會及債權讓與之
    法律關係，訴請被上訴人給付會款二十萬元及自起訴狀繕本送達翌日（即九十一
    年二月七日）起至清償日止，按週年利率百分之五計算之法定遲延利息，即屬有
    據，應予准許。原審判決未及斟酌訴外人郭滄朋業將系爭會款債權讓與上訴人之
    事實，而為上訴人敗訴之判決，尚有未洽，上訴意旨指摘原判決不當，請求廢棄
    改判，為有理由，爰將原判決廢棄，改判如主文所示。
七、本件判決之結果已臻明確，兩造其餘攻擊防禦及舉證，經審酌均於判決結果無影
    響，爰不一一論述。
八、據上論結，本件上訴為有理由，依民事訴訟法第四百三十六條之一第三項、第四
    百五十條、第七十八條，判決如主文。
中      華      民      國    九十二    年      八      月      一      日
                            臺灣臺中地方法院民事第一庭
~B審判長法官  林清鈞
~B法      官  鍾啟煒
~B法      官  呂麗玉
右為正本係照原本作成
不得上訴。
中      華      民      國    九十二    年      八      月        一    日
~B法院書記官


司法院資訊處製作；財團法人民間司法改革基金會備份。
